【裁判字號】    94,訴,2176
【裁判日期】    950428
【裁判案由】    侵權行為損害賠償
【裁判全文】
臺灣臺北地方法院民事判決              94年度訴字第2176號
原      告  丙○○
訴訟代理人  徐婉蘭律師
被      告  丁○○
訴訟代理人  戊○○
被      告  有限責任台北市大台北己○合庚○
法定代理人  甲○○
                        號3樓.
訴訟代理人  乙○○
上列當事人間請求侵權行為損害賠償事件，本院於九十五年四月
十一日言詞辯論終結，判決如下：
    主  文
被告丁○○應給付原告新台幣拾參萬伍仟肆佰參拾元，及自民國
九十四年九月二十二日起至清償日止，按年息百分之五計算之利
息。
原告其餘之訴駁回。
訴訟費用由被告丁○○負擔十分之一，餘由原告負擔。
本判決原告勝訴部分於原告以新台幣肆萬伍仟壹佰肆拾參元供擔
保後，得假執行；但被告丁○○以新台幣拾參萬伍仟肆佰參拾元
為原告預供擔保後，得免假執行。
原告其餘假執行之聲請駁回。
    事實及理由
甲、程序方面
    按訴狀送達後，原告不得將原訴變更或追加他訴。但有下列
    各款情形之一者，不在此限：．．．二、請求之基礎事實同
    一者。三、擴張或減縮應受判決事項之聲明者。五、該訴訟
    標的對於數人必須合一確定時，追加其原非當事人之人為當
    事人者，民事訴訟法第255條第1項第2、3、5款定有明文。
    本件原告起訴時僅列丁○○為被告，並聲明(一)被告應給付原
    告新台幣（下同）2,200,000元，及自起訴狀繕本送達翌日
    起至清償日止，按年息百分之5計算之利息。(二)願供擔保請
    准宣告假執行。(三)請求精神損傷1,000,000元。嗣於民國（
    下同）94年9月6日具狀追加有限責任台北市大台北己○合庚
    ○（下稱大台北合庚○）為共同被告，並更正訴之聲明為：
    (一)被告應連帶給付原告1,534,024元，及均自94年9月22日起
    至清償日止，按年息百分之5計算之利息。(二)願供擔保請准
    宣告假執行。查原告主張被告大台北合庚○為被告丁○○之
    僱用人，應依民法第188條連帶負損害賠償責任，本件訴訟
    標的對該當事人自須合一確定，且其減縮變更後訴之聲明，
    均核與上開規定相符，均應予准許，被告辯稱原告追加大台
    北合庚○為被告於法不合云云，並無理由。
乙、實體方面
一、原告起訴主張：被告丁○○為計程車司機，受僱於被告有限
    責任台北市大台北己○合庚○（下稱大台北合庚○），於92
    年1月13日下午5時43分許，駕駛車號00－000號營業小
    客車沿臺北市○○路○段○○○巷東往西行駛，行經該巷48號前
    時，原應注意汽車迴車前，應暫停並顯示燈光或手勢，看清
    無往來車輛，始得迴轉，而依當時天候晴、日間有自然光線
    、道路無障礙物、視距良好，並無不可注意之情，詎其疏未
    注意後方有無來往車輛即貿然迴車，適有訴外人袁國成騎乘
    車號000－000號輕型機車後載原告丙○○同向自後駛近
    該營小客車，見狀閃煞不及，該輕機車右側及後座乘客丙○
    ○之右足因而與丁○○所駕營業小客車左側車頭發生碰撞，
    丙○○因而受有右足挫傷併第一楔狀骨骨折等傷害，丁○○
    並經本院刑事庭判處有期徒刑3月、如易科罰金以300元折算
    1日確定。又一般社會觀念都認為駕車之司機為車體上所漆
    車主僱用之司機，本件與靠行情形並無不同，不因靠行公司
    為依公司法成立之公司法人，而合庚○係依合庚○法成立之
    合庚○法人，而有不同，且己○合庚○均按月向社員收取靠
    行費或服務費，該社員所開立之運費收據亦以己○合庚○名
    義出具，就外觀而言己○合庚○與社員間存有監督服從關係
    ，是被告大台北合庚○自應依民法第188條規定對社員之侵
    權行為負連帶責任。茲就原告所受之損害分述如下：
（一）醫療復健費用共4,324元
    (1)原告受傷後即至台北市立和平醫院急診，但因有二名子女
      待照顧而強忍腿傷不願住院，故以複診方式在和平醫院治
      療，並購買鋁腋T拐1組價格550元。
    (2)嗣因92年1月間全台SARS處於緊張狀態，原告只得轉至全
      心中醫診所復健，所支出之材料費及水煎藥劑費共1,200
      元。
    (3)至中泰醫事檢驗所照射X光支出1,300元。
    (4)原告因本件車禍喪失工作，且一再就診復健高達38次，而
      被告並無賠償誠意，使原告因本件車禍頓失工作又未能獲
      得賠償、房貸無法按期繳納而遭法院拍賣、復要負擔兩名
      未成年子女生活支出，而面臨重大經濟壓力罹患憂鬱症，
      累積就診費用共1,274元。
    (5)是原告共支出醫療費用4,324元。
（二）增加生活上費用（就診交通費）共7,700元
      原告因腿被撞斷不良於行，來回和平醫院及全心中醫診所
      必須搭乘計程車，前後次數為和平醫院急診後回家搭計程
      車1次及之後3次複診來回共6次，全心中醫診所治療35次
      ，來回搭乘共計70次，全部計程車趟共計77次，而原告當
      時註台北市○○區○○街，至和平醫院或全心中醫診所單
      趟計程車費約100元上下，則共支出車資7,700元。
（三）減少工資之損害共522,000元
      原告在車禍發生前於辛○電業有限公司擔任業務主任，月
      薪為43,500元，然因車禍發生無法在外跑業務而被辭職，
      且原告因行動不便根本無法找工作，其所受傷勢有4個多
      月須拄著柺杖才能行走，而後又有長達5個多月必須跛腿
      而行，故前後長達12個月無法外出工作，原告至少受有24
      個月之工資減少損害，故金額共522,000元。
（四）精神慰撫金1,000,000元
      原告因本件車禍不良於行，且因此罹患憂鬱症，故請求精
      神慰撫金1,000,000元。
（五）並聲明：被告應連帶給付原告1,534,024元，並均自94年9
      月22日起至清償日止，按年息百分之五計算之利息。(2)願
      供擔保請准宣告假執行。
二、被告方面
（一）被告丁○○則以：本件92年1月13日事故發生時原告即已
      知損害與賠償義務人，乃遲至94年2月21日始提起本件訴
      訟，其損害賠償請求權顯已罹於時效消滅；又其對於和平
      醫院所支出之醫療單據、X光費用、到和平醫院就診之計
      程車費認諾，但對於中醫就診費用、臺大醫院憂鬱症醫療
      費、其餘計程車費不能證明與本件車禍有關，原告請求無
      理由；又原告出具之辛○電信有限公司現已停業，該薪資
      證明書形式及實質真正均堪存疑，且縱原告車禍前係在該
      公司工作，但本件車禍無須修養經年，且原告縱使不在和
      平醫院就診，仍應至相同水準具有現代設備之醫院或診所
      就診，其轉向非復健所長之全心中醫診所治療，其醫療措
      施顯有不當，故縱使確有未能工作之損失，依民法第217
      條第1項規定即屬與有過失；又其憂鬱症與本件車禍並無
      因果關係，是請求精神損害賠償無理由等語置辯。並聲明
      ：(1)原告之訴及假執行聲請均駁回；(2)如受不利判決，願
      供擔保請准宣告免為假執行。
（二）被告大台北合庚○則以：其與被告丁○○並非靠行關係，
      而依合庚○法規定，計程車己○合庚○係以辦理社員所共
      同需要的服務項目為業務，不為營利組織，與一般從事營
      業行為之公司僱用關係有別，故其不應與被告丁○○負連
      帶責任等語置辯。並聲明：原告之訴及假執行聲請均駁回
      。
三、不爭執事項：
（一）被告丁○○於92年1月13日下午5時43分許，駕駛車號00－
      000號營業小客車沿臺北市○○路○段○○○巷東往西行駛
      ，行經該巷48號前時，疏未注意後方有無來往車輛即貿然
      迴車，致原告受有右足挫傷併第一楔狀骨骨折等傷害。
（二）丁○○因本件過失傷害案件經本院刑事庭判處有期徒刑3
      月、如易科罰金以300元折算1日確定。
（三）被告於上開車禍發生時為被告大台北合庚○社員，其營業
      小客車駕駛人職業登記證上服務公司或承租人之紀錄為被
      告大台北合庚○。
（四）被告丁○○對原告支出之鋁腋T拐550元、X光費用1,300元
      、和平醫院七次就診計程車費700元並不爭執。
四、得心證理由：原告主張被告二人應負連帶賠償責任，並主張
    其受有上開損害，被告則以前詞置辯，是以本件之爭點即在
    於：（一）原告請求權是否罹於時效？（二）被告大台北合
    庚○是否應與被告丁○○負連帶賠償責任？（三）原告請求
    之各項費用有無理由？茲分述如下：
（一）原告請求權並未罹於時效
      按因侵權行為所生之損害賠償請求權，自請求權人知有損
      害及賠償義務人時起，二年間不行使而消滅；自有侵權行
      為時起，逾十年者亦同。又時效因請求而中斷，但若於請
      求後六個月不起訴者，視為不中斷，民法第197條第1項、
      第129條第1項第1款、第130條定有明文。被告雖辯稱原告
      於92年1月13日車禍發生時已知其損害與賠償義務人，卻
      遲至94年2月21日始提起本件訴訟，其請求權已罹時效消
      滅云云，然被告丁○○自承：「其妻於偵查及審理期間曾
      多次聯繫告訴人（即原告）願與其和解，但告訴人均不願
      意，最後於93年9月15日21時許，方透過駕駛袁先生答應
      願以30萬元和解，但須支付15萬元現金、其餘15萬元得以
      分期方式支付... 」（見本院93年度交易字第268號卷第
      44頁），無論原告係主動或被動與被告談和解之事，然原
      告既然就其損害向被告表達賠償之意，即屬行使其損害賠
      償請求權，而原告最遲已於93年9月15日透過袁先生代為
      向被告請求本件賠償，則原告於94年2月21日提起本件訴
      訟，並未逾上開6個月時間，是以原告本件侵權行為損害
      賠償請求權並未罹於時效。
（二）被告大台北合庚○不應與被告丁○○負連帶賠償責任
    (1)查被告係自備營業車輛，於81年1月13日申請加入為大台
      北合庚○社員，於93年2月11日退出等情，有丁○○行車
      執照、台北市政府交通局93年2月13日北市交監字第09337
      059900號函附卷可參，且為兩造所不爭執。原告主張被告
      大台北合庚○應負僱用人責任，無非以：實務上均承認「
      靠行」之車輛若發生車禍，被靠行之交通公司應負僱用人
      連帶賠償責任，而合庚○與公司組織型態的客運公司僅係
      設立之準據法不同，兩者依同樣的交通法規運作、亦同樣
      向旗下計程車司機按月收取靠行費或服務費，不應合庚○
      與靠行公司之組織不同而異其法律效果；且被告丁○○係
      大台北合庚○之正式社員，系爭車輛由外觀來看足以乘客
      相信合庚○對其社員有監督管理之責，是以合庚○自應負
      連帶責任等語為依據。
    (2)然本件車禍發生於92年1月13日，依當時之計程車己○合
      庚○設置管理要點（該要點於93年3月8日廢止）第12條規
      定己○合庚○之業務包括：辦理社員計程車輛牌照之請領
      、換發、繳銷、車輛檢驗及各種異動登記、使用牌照稅、
      汽車燃料使用費、違規罰鍰及其他稅費等之繳納、汽車強
      制責任險之投保或保證金之繳納、行車事故之有關處理事
      項、社員福利互助業務、處理乘客申訴業務、社員教育訓
      練業務、社員車輛貸款及動產擔保之登記、其他經公路主
      管機關核准之業務等，上開業務均屬服務社員之事項，社
      員從事旅客運送服務業務並非合庚○之業務之一，可見社
      員之營運所得並非歸屬被告大台北合庚○，大台北合庚○
      自非以計程車經營客運服務而受報酬之事業，其非營利性
      質之法人至明，自與一般靠行交通公司係以向靠行人收取
      費用以資營利之情形不同。
    (3)又按計程車己○合庚○設置管理要點第2條規定：計程車
      己○合庚○係指依合庚○法、公路法、本要點暨相關法令
      規定，由合作及公路主管機關視實際需要輔導核准成立，
      其社員以計程車出租載客為營業之己○合庚○；第6條規
      定：申請籌設計程車己○合庚○，其應有具備社員資格之
      設立人最低人數、社股金額及其他條件，由省 (市○○路
      主管機關會商該管合作主管機關定之，並於合庚○章程中
      載明；第11條規定：計程車己○合庚○及其社員之營運，
      除依合庚○法令辦理外，並應遵守公路法令之規定。再按
      合庚○法第1條規定：本法所稱合庚○，謂依平等原則，
      在互助組織之基礎上，以共同經營方法，謀社員經濟之利
      益與生活之改善，而其社員人數及股金總額，均可變動之
      團體。第4條規定合庚○之責任分有限、保證、無限三種
      ，謂社員以其所認股額為限，或以其所認股額及保證金額
      為限負其責任，或於合庚○財產不足清償債務時，連帶負
      其責任；第27條規定社員得請求退社；第32條規定合庚○
      之理事、監事由社員大會就社員中選任之；第34條第1項
      規定理事依本法及合庚○章程之規定，與社員大會之決議
      ，執行任務，並互推一人或數人對外代表合庚○。足見合
      庚○為社團法人，其與社員間為組織體與構成員之關係，
      社員大會為其之意思決定機關，社員所繳股款固成為合庚
      ○之財產，然非合庚○營利所得，社員退股亦得自由為之
      ，不受合庚○之拘束，亦與靠行者與被靠行公司間之關係
      顯有不同。
    (4)依計程車己○合庚○設置管理要點第5條規定，社員資格
      係由各省（市○○路主管機關會商該管合庚○主管機關定
      之。計車司機只要符合「申請加入計程車己○合庚○資格
      」，即可加入合庚○，合庚○本身並未就社員資格另加限
      制，至社員加入後，除報請本省公路監理機關核准後，得
      將車輛交予具有規定資格之配偶或直系親屬輪替駕駛營業
      外，不得雇用他人或將車輛交予他人駕駛營業。社員如違
      反上開規定，發生出社之效果。是合庚○僅能為社員向監
      理機關申請核准將車輛交予他人駕駛營業，並無自為核准
      之權限。社員未經核准而將車輛交予他人駕駛，合庚○亦
      無任何權利可資行使，僅社員需承擔出社之後果。足見本
      件社員從事旅客運送業務，純為自己之利益經營計算，不
      受大台北合庚○之指揮或監督。
    (5)就外觀而言，社員雖須在計程車體上註記「大台北合庚○
      」字樣，且行車執照之服務公司或承租人欄登載為被告大
      台北合庚○。惟按道路交通安全規則第42條第2項規定：
      「．．．營業小客車應於兩側後門標示牌照號碼及公司行
      號、己○合庚○或個人名稱，後窗玻璃標示牌照號碼」，
      可見丁○○所駕駛之系爭計程車車門噴有大台北合庚○字
      樣，係依據上述行政法令所為，乃主管機關基於方便管理
      計程車駕駛人所作之規定；又其行車執照之服務公司或承
      租人欄登載為被告大台北合庚○，亦係為主管機關行政管
      理便利所為。被告大台北合庚○之運作方式既受法令明文
      規範，且合庚○組織依一般社會通念，不致使人認為社員
      係為合庚○服勞務，上開客觀事實無礙交易安全，尚難憑
      此認定被告大台北合庚○應對被告丁○○之營業行為負僱
      用人之責任，是原告主張被告大台北合庚○應與被告丁○
      ○負連帶賠償責任云云，即無足採。
（三）原告請求之各項費用
    (1)醫療復健費部分
      原告因本件車禍受傷購買鋁腋T拐1組550元、至中泰醫
        事檢驗所照射X光支出1,300元部分，為被告所自認，原
        告此部份請求有理由。
      全心中醫診所醫療費用部分：原告因本件車禍受有右足
        挫傷併第一楔狀骨骨折等傷害（原證3和平醫院診斷證
        明書），自92年1月14日至92年1月29日至和平醫院複診
        三次後即轉向全心中醫診所就診，惟觀之原告所受傷勢
        為骨折，顯非於二個星期內複診三次即可痊癒，是以原
        告轉向全心中醫診所治療，其所支出之醫療費用亦屬本
        件車禍所受之損害，況全心中醫診所亦函覆本院謂：「
        原告於92年4月23日至92年8月18日至其診所就診，看診
        部位為右足咐骨骨裂（來院就醫前已至西醫石膏固定）
        、足踝挫傷」等情，有全心中醫診所94年9月19日回覆
        函可佐，益證原告至該診所治療之傷勢與本件車禍有關
        、所治療之時間亦與其所受傷勢相當，故被告辯稱其至
        該診所就診所支出之醫藥費與本件無關云云，不足採信
        。又原告至全心中醫診所支出之醫藥費扣除證明費後共
        為1,200元，有該診所門診明細收據可徵（見原證6），
        原告此部份請求應予准許。
      臺大醫院醫療費用部分：原告雖主張其因本件車禍無法
        工作房屋遭拍賣、面臨重大經濟壓力致罹患憂鬱症，請
        求被告賠償至台大醫院之憂鬱症看診費用共1,274元云
        云，然上開房屋貸款，原告於85年9月25日向台北富邦
        商業銀行（經合併後存續公司為台北銀行）借款1,680,
        000及240,000元，第一筆借款僅繳付本息至89年6月25
        日，第二筆借款繳至89年5月25日，兩筆借款最後還款
        存入日皆為89年11月27日等情，有台北富邦商業銀行94
        年10月5日之陳報狀可佐，足見原告早已於本件車禍發
        生前2年，即有無法支付貸款之情事，其房屋遭拍賣與
        本件車禍無關；又原告因93年4月20日至臺大醫院家醫
        科門診時，經發現患有長期憂鬱症病症，併有失眠及食
        慾不佳等情形，經診斷為輕鬱情感障礙症（憂鬱症的一
        種），惟因其病症為長期併慢性化，且其遭逢多次人生
        變故，故病因複雜等情，有臺大醫院94年9月23 日校附
        醫秘字第0940210635號函附卷可參，亦難證明原告罹患
        憂鬱症係因本件車禍所造成，是以原告請求此部份之醫
        療費用，顯無理由。
      綜上所述，原告得請求之醫療費用為3,050元（如附表
        所示），逾此部份之請求無理由，不應准許。
    (2)增加生活上費用（就診交通費）部分
      原告雖主張因本件車禍至和平醫院及全心中醫診所看診，
      來回共支出計程車費用7,700元，除至和平醫院就診之計
      程車費7次共700元為被告所自認外，餘為被告所否認。查
      原告主張其受有交通費損害，自應先就其搭乘計程車往返
      住所及醫療院所之事實負舉證責任，然原告並未提任何支
      出計程車費之收據以證明其確實搭乘計程車前往看診，難
      認原告有此項損害發生，是以除原告自認之700元外，其
      餘部分之請求均難准許。
    (3)薪資損失部分
      按民法第193條第1項規定被害人喪失或減少勞動能力時，
      加害人應負損害賠償責任，乃以喪失或減少勞動能力本身
      為損害，不限於實際所得是否減損。次按最高法院61年台
      上字第1987號判例闡示：「身體或健康受侵害，而減少勞
      動能力者，其減少及殘存勞動能力之價值．．應以其能力
      在通常情形下可能取得之收入為標準。」，故所謂勞動能
      力，指就該個人之條件，於通常情況下可經由提供勞務，
      獲取收益之能力而言。原告主張其原在辛○電信有限公司
      （下稱辛○公司）擔任業務主任，每月薪資為43,500元，
      因本件車禍受有24個月無法工作之損失云云，然為被告所
      否認。查原告於91年11月3日在辛○公司擔任業務主任，
      91年12月10日領薪43,500元等情，雖有辛○公司薪資證明
      可證（原證10），然原告僅在辛○公司領薪一個月，且經
      本院向國稅局函查原告稅資料，原告於91、92年度均無報
      稅資料等情，有財政部台北國稅局萬華稽徵所94年9月16
      日財北國稅萬華綜所一字第0940012431號函附卷可參，自
      難認原告通常情形下得領取之薪資為每月43,500元。惟原
      告既因車禍受有前揭傷勢，宜修養兩個月並須回門診追蹤
      治療等情，有和平醫院92年1月14日診斷證明書可證（原
      證11），足見原告因本件車禍，應有2個月時間無法工作
      ，而原告所提上開薪資證明雖不可採，然當事人已證明受
      有損害而不能證明其數額或證明顯有重大困難者，法院應
      審酌一切情況，依所得心證定其數額，民事訴訟法第222
      條第項定有明文，爰依每月最低基本工資15,840元計算，
      則原告請求2個月工資之損失31,680元，應予准許，逾此
      部份之請求無理由，不應准許。
    (4)精神慰撫金部分
      原告主張因本件車禍罹患憂鬱症雖無理由已如前述，然其
      因此受有上開傷勢，須持續至門診就診，顯因本件車禍而
      受有肉體、精神上之痛苦，是其主張其精神痛苦而受有非
      財產上損害，洵屬有據。又按慰撫金之多寡，應斟酌雙方
      之身分、地位、資力與加害之程度及其他各種情形核定相
      當之數額，其金額是否相當，自應依實際加害情形與被害
      人所受之痛苦及雙方之身分、地位、經濟狀況等關係決定
      之。查原告為00年0月0日出生，車禍發生時正值壯年，有
      二名子女待扶養，且為低收入戶，名下並無任何財產，而
      被告為41年5月27日年出生，有一名中度精神障礙之子待
      扶養，名下亦無任何財產等情，有兩造之見戶口名簿、台
      北市低收入戶卡、中華民國身心障礙手冊、財產總歸戶等
      附卷可參，爰審酌兩造身分、地位、資力、原告受傷程度
      、及車禍發生迄今原告所受身體上及精神上痛苦，認原告
      主張所受非財產上損害100萬元尚屬過高，應予減核為10
      萬元，方屬公允，逾此部分之請求，為無理由，應予駁回
      。
（四）被告雖辯稱原告至全心中醫診所治療、其醫療措施顯有不
      當，對其所受損害與有過失云云，然原告於受傷後曾至和
      平醫院就診三次，嗣因爆發SARS始得轉向其他院所就診，
      而全心中醫診所為合法立案之診所，原告至該處所為之治
      療亦與本件受傷有關，被告既未舉證證明原告選擇該中醫
      診所有何醫療措施不當之情形，其空言辯稱原告對其所受
      損害與有過失云云，即無可採。
五、綜上所述，被告大台北合庚○對被告丁○○之侵權行為，不
    應負連帶賠償責任，原告請求被告大台北合庚○連帶給付並
    無理由；而原告因被告丁○○之侵權行為，共受有135,430
    元之損害（計算式：3,050＋700＋31,680＋100, 000＝135,
    430），是以原告依侵權行為法律關係，請求原告丁○○給
    付上開金額，及自94年9月22日起至清償日止，按年息百分
    之5計算之利息，為有理由，應予准許，逾此部份之請求無
    理由，應予駁回。
六、因本件事證已臻明確，兩造其餘主張陳述及所提之證據，經
    本院斟酌後，認與判決結果不生影響，均毋庸再予論述，附
    此敘明。
七、兩造陳明願供擔保請為宣告假執行或免為假執行，經核原告
    勝訴部分與規定相符，爰分別酌定相當之擔保金額予以宣告
    ，至原告敗訴部分，其假執行之聲請失所依附，應併予駁回
    。
八、結論，本件原告之訴一部有理由、一部無理由，民事訴訟法
    第79條、第390條第2項、第392條第2項，判決如主文。
中    華    民    國    95    年    4     月    28    日
                  民事第五庭    法  官  蔡如琪
以上正本係照原本作成
如對本判決上訴，須於判決送達後20日內向本院提出上訴狀
中    華    民    國    95    年    4     月    28    日
                                書記官  劉寶鈴
附表：
編號  就診醫院          就診日期   自費負擔（元） 備註
001   壬○醫療器材行    92.01.14     550        鋁腋下拐
002   中泰醫事檢驗所    92.04.24   1,300        X光攝影
003   全心中醫診所      94.08.10   1,200
合計                               3,050
註明：已扣除編號003證明費金額200元。


司法院資訊處製作；財團法人民間司法改革基金會備份。
